ACORDAO-COMPLETO-2453646

ACÓRDÃO 9089/2021 ATA 23/2021 - PRIMEIRA CÂMARA

VISTOS, relatados e discutidos estes autos em que se apreciam embargos de declaração opostos por Leonardo Barroso Coutinho em face do Acórdão 13976/2020-TCU-Primeira Câmara, por meio do qual o embargante teve suas contas julgadas irregulares, com a cominação de multa, diante de omissão no dever de prestar contas dos recursos recebidos por força do Programa Projovem Urbano, no exercício de 2015,
ACORDAM os Ministros do Tribunal de Contas da União, reunidos em Sessão da Primeira Câmara, diante das razões expostas pelo Relator, em:
9.1. com fundamento nos arts. 32, inciso II, e 34 da Lei 8.443/1992, conhecer e rejeitar os presentes embargos de declaração, mantendo-se inalterado o Acórdão 13976/2020-TCU-Primeira Câmara;
9.2. dar ciência deste acórdão ao embargante.

Embargos de declaração opostos contra decisão que julgou irregulares as contas do embargante, diante de omissão no dever de prestar contas dos recursos recebidos por força do Programa Projovem Urbano (2015), no Município de Caxias/MA.

Primeira Câmara

Município de Caxias/MA.

3. Embargante: Leonardo Barroso Coutinho (XXX.726.853-XX).

13.1. Ministros presentes: Walton Alencar Rodrigues (Presidente), Benjamin Zymler, Bruno Dantas (Relator), Vital do Rêgo e Jorge Oliveira.
13.2. Ministro que não participou da votação: Jorge Oliveira 
13.3. Ministros-Substitutos presentes: Augusto Sherman Cavalcanti e Weder de Oliveira.

ACORDAO-COMPLETO-2530309

Acórdão 7747/2022 - Primeira Câmara

BRUNO DANTAS

Ministro Bruno Dantas.

Trata-se de embargos de declaração opostos por Leonardo Barroso Coutinho (peça 64) , prefeito municipal na gestão de 2013 a 2016, em face do Acórdão 13976/2020-TCU-Primeira Câmara (peça 54) . Por intermédio desse decisum, o embargante teve suas contas julgadas irregulares, diante de omissão no dever de prestar contas dos recursos recebidos por força do Programa Projovem Urbano, no exercício de 2015. Foi-lhe, ainda, cominada multa no valor de R$ 8.000,00.
Ciente do teor do Acórdão 13976/2020-TCU-Primeira Câmara em 12/1/2021 (peça 66) , Leonardo Barroso Coutinho opôs os presentes embargos em 13/1/2021, tempestivamente portanto. 
Nesta oportunidade, o embargante alega que a deliberação embargada estaria eivada de obscuridade e omissão. 
Em fundamento, informa que, na data inicialmente prevista para a prestação de contas final (2/12/2016) , o sistema encontrava-se indisponível, não sendo possível, naquela ocasião, a apresentação dos documentos probatórios. Assim, como somente em 2018 o sistema possibilitou a prestação de contas dos recursos recebidos e tendo em vista que em 31/12/2016 encerrou-se o mandato do embargante, sustenta que essa obrigação seria do atual gestor, Fábio José Gentil Pereira Rosa. Acrescenta que a documentação necessária para a apresentação das contas encontrava-se disponível nos arquivos da prefeitura, razão pela qual teria sido enviada pelo atual gestor, e não pelo embargante (peça 64, p. 2-3) .
Diante da pretensa relevância das questões aduzidas, o embargante finaliza o expediente com o seguinte pedido:
"EX POSITIS, requer o recebimento dos presentes Embargos de Declaração, os quais, após o devido processamento, sejam PROVIDOS, resultando no saneamento das omissões apontadas, resultando na aprovação das contas e exclusão da multa imposta."
	É o relatório.

8.1. James Lobo de Oliveira Lima (6679/OAB-MA) e outros, representando Leonardo Barroso Coutinho.

Procurador Sergio Ricardo Costa Caribé.

TOMADA DE CONTAS ESPECIAL. PROGRAMA PROJOVEM URBANO. EXERCÍCIO DE 2015. OMISSÃO NO DEVER DE PRESTAR CONTAS. CITAÇÃO E AUDIÊNCIA DO RESPONSÁVEL. PRESTAÇÃO DE CONTAS INTEMPESTIVA. SUFICIÊNCIA DA DOCUMENTAÇÃO APRESENTADA. AFASTAMENTO DO DÉBITO. IRREGULARIDADE DAS CONTAS. MULTA. EMBARGOS DE DECLARAÇÃO. AUSÊNCIA DE CONTRADIÇÃO, OBSCURIDADE OU OMISSÃO. CONHECIMENTO E REJEIÇÃO.

TOMADA DE CONTAS ESPECIAL (TCE)

Secretaria de Controle Externo de Tomada de Contas Especial (SecexTCE).

Trata-se de embargos de declaração opostos por Leonardo Barroso Coutinho, prefeito municipal na gestão de 2013 a 2016, em face do Acórdão 13976/2020-TCU-Primeira Câmara. Por intermédio desse decisum, o embargante teve suas contas julgadas irregulares, diante de omissão no dever de prestar contas dos recursos recebidos por força do Programa Projovem Urbano, no exercício de 2015. Foi-lhe, ainda, cominada multa no valor de R$ 8.000,00.
2. Nesta oportunidade, o embargante alega que a deliberação embargada estaria eivada de obscuridade e omissão, conforme exposto no relatório precedente.
II
3. Satisfeitos os requisitos atinentes à espécie, os presentes embargos devem ser conhecidos, com fundamento nos arts. 32, inciso II, e 34 da Lei 8.443/1992.
4. Dito isso, passo ao exame de mérito destes embargos.
5. Quanto ao primeiro vício, ressalto que a obscuridade embargável é a que decorre da falta de clareza na redação do julgado e o embargante não aponta, nos argumentos recursais, em que ponto residiria a suposta obscuridade, restringindo-se a reapresentar os mesmos argumentos de defesa analisados no acórdão embargado.
6. Acrescento que o recurso tem natureza de ônus processual, trazendo para o embargante o encargo de fundamentar a sua irresignação mediante a impugnação específica dos fundamentos da decisão recorrida, requisito este não satisfeito por meio da alegação genérica de obscuridade.
7. Quanto ao segundo vício levantado, rememoro que, conforme aponta a jurisprudência desta Corte, a omissão a ser arguida em sede de embargos de declaração deve refletir: (a) questões trazidas pelas partes e não abordadas pelo Relator da matéria; e (b) questões de ordem pública que devem ser resolvidas de ofício.
8. No caso, não foi suscitada questão de ordem pública. Tampouco há nos argumentos da impugnação questões relevantes não analisadas pelo Tribunal. Senão vejamos.
9. O embargante apresenta os seguintes argumentos:
9.1. Na data inicialmente prevista para a prestação de contas final (2/12/2016) , o Sistema de Gestão de Prestação de Contas (SiGPC) encontrava-se indisponível, não sendo possível, naquela ocasião, a apresentação dos documentos probatórios;
9.2. Como somente em 2018 o sistema possibilitou a prestação de contas dos recursos recebidos, ocasião em que o embargante não mais ocupava o cargo de prefeito, a obrigação foi cumprida de forma intempestiva por Fábio José Gentil Pereira Rosa, gestor a quem deveria ser imputada a responsabilidade pela omissão no dever de prestar contas.
10. Esses mesmos argumentos foram apresentados nas razões de justificativas, transcritos da seguinte maneira no relatório que acompanha o acórdão embargado (peça 56, p. 5) :
"25. No item 2 de suas razões de justificativa (peça 33) , argumenta-se, em síntese, que o prazo inicialmente assinalado, 02/12/2016, o sistema SIGPC não se encontrava disponível para apresentação da devida prestação de contas, tal qual como ocorrido nos demais exercícios financeiros. 
26. Admite não possuir documentação vinculada ao Projovem Urbano/2015 para sustentar o afirmado e apresenta outras duas transferências que teriam passado por atrasos na liberação do sistema para envio da prestação de contas. 
27. Argumenta, por fim, que, no último mês de sua gestão, dezembro/2016, não foi possível a devida prestação dos recursos recebidos por 'impossibilidade do sistema SIGPC', não só referente aos recursos de 2015, como diversos outros, os quais somente tiveram o acesso liberado posteriormente."
11. A defesa foi refutada da seguinte forma pela unidade instrutora (peça 56, p. 5) :
"28. Não prospera o argumento trazido aos autos pela defesa de que a funcionalidade Prestação de Contas do Projovem Urbano/2015 não estaria disponível no SiGPC/Contas Online em dezembro/2016, em razão da seguinte apuração: 
a) o Portal do FNDE (peça 48) divulgou, em 19/9/2016, a disponibilização da inserção no SiGPC da prestação de contas do Projovem Urbano para os entes federativos que receberam apoio financeiro do programa entre 2011 e 2015; 
b) ademais, tendo em vista que uma prorrogação para envio da prestação de contas no SiGPC estaria prevista em Resolução do FNDE, foi realizada pesquisa no Portal do FNDE, listada todas resoluções entre 2015 e 2020 (peça 49) , não sendo observada nenhuma prorrogação para a prestação de contas do Projovem Urbano/2015; a única ampliação observada é para a prestação de contas dos recursos recebidos em 2016, conforme art. 1ª da Resolução CD/FNDE 8/2017. 
29. Dessa forma, não é possível acatar as razões de justificativa para o não cumprimento do prazo originalmente estipulado para prestação de contas do Projovem Urbano/2015, cujo prazo encerrou-se em 2/12/2016. 
30. Nesse contexto, considerando que a prestação de contas foi apresentada em 20/5/2019, após a realização da audiência, em 26/4/2019 (peça 31) , em consonância com a jurisprudência vigente no TCU, deverá ser aplicada multa ao responsável por restar caracterizada a omissão na apresentação da prestação de contas no prazo devido sem as devidas justificativas."
12. Observo, portanto, que as questões aduzidas pelo embargante foram adequadamente analisadas pela unidade instrutora nos itens acima transcritos, os quais constam do relatório que acompanha a decisão embargada e cujos fundamentos foram incorporados às minhas razões de decidir, conforme exposto no item 3 do voto condutor do Acórdão 13976/2020-TCU-Primeira Câmara.
13. Quanto ao alegado vício, cabe lembrar o enunciado da jurisprudência selecionada desta Corte, para a qual "não há omissão quando a matéria é analisada na instrução da unidade técnica que consta do relatório e que integra as razões de decidir da deliberação." (Acórdão 131/2015-TCU-Primeira Câmara, de minha relatoria) . Nesse mesmo sentido apontam outros julgados (Acórdão 302/2015-TCU-Plenário, 1.118/2017-Segunda Câmara e 8.345/2016-Segunda Câmara) .
14. Cumpre ressaltar, em complemento argumentativo, que não caracteriza omissão o fato de o Tribunal não acolher a teses aventada pelo embargante. A propósito, conforme restou consignado em precedente desta Corte, Acórdão 3339/2013-TCU-Primeira Câmara, não há falar em omissão "quando o acórdão analisa todas as questões submetidas a exame e as decide com base em teses jurídicas, jurisprudência, interpretação de leis e análise dos fatos que são diversos dos que os jurisdicionados entendem como mais adequados".
15. Com efeito, os argumentos apresentados corroboram a constatação de que o embargante se insurge contra o mérito da decisão deste Tribunal sem quaisquer fundamentos aptos a demonstrar omissão ou obscuridade, essencial à apreciação de embargos declaratórios, transmudando o objetivo estrito desta espécie processual em nova oportunidade recursal. Contudo, tal finalidade é incabível na espécie recursal eleita, a qual é via estreita destinada tão somente a integrar ou esclarecer a decisão impugnada. Se o embargante quer demonstrar seu inconformismo com o resultado do julgamento e reinstalar a discussão jurídica já apreciada pelo Tribunal, deverá fazê-lo pelas vias recursais adequadas, pois extrapola os limites dos embargos de declaração o reexame da causa.
16. De tal modo que, inexistindo quaisquer contradições, obscuridades, omissões ou outros vícios a serem sanados na deliberação atacada, devem ser rejeitados os presentes embargos.
Ante o exposto, voto por que o Tribunal adote o Acórdão que ora submeto à deliberação deste Colegiado.
TCU, Sala das Sessões Ministro Luciano Brandão Alves de Souza, em tagDataSessao.
Ministro BRUNO DANTAS
Relator